高雄高等行政法院簡易判決
　　　　　　　　　　　　　94年度簡字第00096號
原　　　告　國城建設股份有限公司
代　表　人　甲○○
訴訟代理人　黃添益
　　　　　　王錦樹
被　　　告　高雄市政府環境保護局
代　表　人　乙○○局長
訴訟代理人　戊　○
　　　　　　丁○○
　　　　　　丙○○
上列當事人間因空氣污染防制法事件，原告不服高雄市政府中華
民國94年1月14日高市府法一字第0940002663號訴願決定，提起
行政訴訟。本院判決如下：
    主  文
原告之訴駁回。
訴訟費用由原告負擔。
    事實及理由
一、緣被告稽查人員於民國（下同）93年9月3日前往原告承建中
    之「國城建設股份有限公司集合住宅新建工程」（位於高雄
    市○○區○○路）稽查時，發現系爭營建工地有：1.稽查當
    時未懸掛工地告示牌2.有設圍籬，惟未設置防溢座以阻隔工
    地廢水流出3.營建工地內或洗車設施至主要道路之車行路徑
    舖面未清洗，致影響防制效果4.工地出入口掉落沙土未予清
    掃致污染路面等違規事實，違反空氣污染防制法第23條暨營
    建工程空氣污染防制設施管理辦法第5條、第6條、第8條及
    第10條之規定，被告乃依同法第56條第1項規定裁處新台幣
    （下同）10萬元罰鍰。原告不服，提出訴願，遭決定駁回，
    遂提起本件訴訟。
二、原告起訴主張略謂：（一）系爭營建工地之基地地勢低窪，
    低於現有人行道約20至30公分，原告所設置之甲種圍籬設於
    人行道邊緣，可有效阻止泥水外溢污染路面，所以不需要再
    做防溢座，依據營建工程空氣污染防制設施管理辦法第16條
    規定，可以以此方案替代防溢座，且原告並設有簡易排水設
    施（土溝內鋪填碎石），事實上並未造成人行步道污損，且
    排水集中主集水陰井，排水情況良好，故被告認為系爭營建
    工地未設置定著地面之全阻隔式圍籬或防溢座，顯有認定事
    實之違誤。（二）系爭營建工地之出入口大門處設有清洗設
    備，93年9月3日稽查時並無挖土作業，所以無棄土車輛進出
    ，至於出入口處有污染，係市○○○路面回填不確實，造成
    柏油路面凹陷，於系爭營建工地開工前即有此現象，並非施
    工車輛進出所造成。且原告於挖土作業時派有兩位人員全日
    進行路面洗掃，平時視情況亦不定時派有人員進行路面洗掃
    ，照片上之污泥係鄰近工地之車輛經過所造成。被告認定原
    告之工地有「營建工地內或洗車設施至主要道路之車行路徑
    舖面未清洗，致影響防制效果」及「車輛離開營建工地時未
    有效清洗車體及輪胎，其表面附著污泥」之缺失，亦有違誤
    。（三）系爭營建工地有設置工地告示牌，僅因當時脫落未
    懸掛，況被告查核紀錄表僅就「未設置工地標示牌」規範，
    並未規範「有設置工地告示牌僅因一時脫落未懸掛」之情形
    ，故被告認定有「未設置工地標示牌」之缺失，顯有擴大解
    釋之違誤，係屬權力濫用之違法。況且，原告違章程度輕微
    ，被告應為勸導改善，不應裁處罰鍰，求為判決訴願決定及
    原處分均撤銷。
三、被告則以：（一）被告稽查人員於93年9月3日前往系爭營建
    工地進行稽查時，發現未設置工地告示牌、未設置防溢座等
    適當空氣污染防制措施，除當場請工地人員曾華德簽名外，
    並予拍照存證，原告違規事實明確。又92年5月環保署訂頒
    之營建工程空氣污染防制設施管理辦法執行手冊內有非常詳
    盡之防制設施規範內容，被告依據查核紀錄表進行稽查，系
    爭營建工地有四項缺失：1.未設置工地告示牌。2.未設置定
    著地面之全阻格式圍籬或防溢座。3.營建工地內或洗車設施
    至主要道路之車行路徑舖面未清洗，致影響防制效果。4.
    車輛離開營建工地未有效清洗車體及輪胎，其表面附著污泥
    。缺失點數總計22點，原告違規事實明確，被告依法處分並
    無不合。（二）次查，依據93年9月3日稽查紀錄表暨稽查照
    片，系爭營建工地圍籬未設置防溢座且圍籬設置未定著地面
    ，確為屬實，若如原告所述以20至30公分高差，可有效阻止
    泥水外流，將會登載於查核紀錄表2.工地周界採用替代防制
    措施項目內；另依營建工程空氣污染防制設施管理辦法第16
    條規定，營建業主未能依規定，於營建工地採行空氣污染防
    制設施時，得提出替代之防制設施報請直轄市或縣市主管機
    關同意後為之。暨「營建工程空氣污染防制設施管理辦法執
    行手冊」替代防制設施審核一節：功能性考量「．．．以防
    溢座為例，防溢座之功能在於防止工區內之廢水溢流至工區
    外造成污染，但如道路工程因施工工區時常變動無法設置固
    定之防溢座。則可設置截流溝或堆置沙包取代．．．」；然
    原告並未提出任何相關替代防制設施申請文件，且原告現今
    所提出防溢座剖面位置示意圖，僅為一般工程圖面，而非實
    際施工現場，仍無法證明系爭營建工地以低窪地替代防溢座
    ，故被告認定系爭工地未設置防溢座且有廢水溢流至工區外
    造成污染之虞，確為無誤。（三）又依93年9月3日稽查紀錄
    表暨稽查照片所示，系爭營建工地車行路徑至工地出入口有
    沙土未予清掃，致車輛離開營建工地出入口時，其輪胎表面
    將沾黏附著污泥，造成進出營建工地車輛車體及輪胎附著污
    染，確為屬實；若如原告所述，工地出入口之污染係因路面
    回填不確實而造成柏油路面之污染，絕非僅系爭營建工地出
    入口之路面被破壞，而是整段路面會有凹凹洞洞被破壞情形
    ，由稽查照片觀之，可判定係由該營建工地進出車輛因重壓
    而造成破壞，原告應負起修復工作，而非任其造成污染。再
    查，系爭營建工地於稽查時未懸掛工地告示牌，被告乃限其
    於93年9月4日前完成改善，若如原告所述僅因一時脫落而未
    懸掛，則當場懸掛好脫落之告示牌，被告稽查人員並不需載
    明限於93年9月4日前完成改善，故原告所訴顯與事實不符。
    （四）綜上，原告於系爭營建工地周界設置未定著地面圍籬
    及於工地內車行路徑，採行鋪設鋼板污染防制設施，然未設
    置防溢座可能造成廢水流出工區外造成污染，且未清除或清
    洗鋼板上之殘留廢土，而無法維持防制設施之效果，將使鋼
    板上殘留之塵土因車行振動而揚起，致污染空氣，被告依據
    空氣污染防制法第23條舉發，並依同法第56條第1項裁處罰
    鍰10萬元，於法並無不合等語，資為抗辯。
四、按「公私場所應有效收集各種空氣污染物，並維持其空氣污
    染防制設施或監測設施之正常運作；其固定污染源之最大操
    作量，不得超過空氣污染防制設施之最大處理容量。固定污
    染源及其空氣污染物收集設施、防制設施或監測設施之規格
    、設置、操作、檢查、保養、紀錄及其他應遵行事項之管理
    辦法，由中央主管機關定之。」「公私場所違反．．．第二
    十三條．．．所定管理辦法，處新台幣二萬元以上二十萬元
    以下罰鍰；其違反者為工商廠、場，處新臺幣十萬元以上一
    百萬元以下罰鍰。」分別為空氣污染防制法第23條及第56條
    第1項所明定。行政院環保署據此訂定營建工程空氣污染防
    制設施管理辦法。
五、本件原告承建之「國城建設股份有限公司集合住宅新建工程
    」，被告稽查人員於93年9月3日前往稽查時，發現系爭營建
    工地缺失情形計有：1.稽查當時未懸掛工地告示牌2.未設置
    定著地面之全阻隔式圍籬或防溢座以阻隔工地廢水流出3.營
    建工地內至主要道路之車行路徑鋪面未清洗，致影響防制效
    果4.工地出入口掉落沙土未予清掃致污染路面等違規事實，
    已違反空氣污染防制法第23條及營建工程空氣污染防制設施
    管理辦法第5條、第6條、第8條及第10條之規定，被告乃依
    同法第56條第1項規定裁處10萬元罰鍰等情，已經兩造陳述
    在卷，並有高雄市營建工程空氣污染防制設施管理辦法查核
    紀錄表、被告高市環局空處字第93營00043號處分書影本附
    於原處分卷可稽，堪以認定。
六、原處分關於原告違反營建工程空氣污染防制設施管理辦法第
    5條規定部分：
    經查，原告未於工地懸掛工地告示牌，固據被告稽查人員稽
    查屬實，製有查核紀錄表附原處分卷可稽。按空氣污染防制
    法第56條第1項固規定：「公私場所違反．．．第23條．．
    ．所定管理辦法者，處新台幣二萬元以上二十萬元以下罰鍰
    ；其違反者為工商廠、場，處新台幣十萬元以上一百萬元以
    下罰鍰。」，惟同法第23條第2項係規定：「固定污染源及
    其空氣污染物收集設施、防制設施或監測設施之規格、設置
    、操作、檢查、保養、紀錄及其他應遵守事項之管理辦法，
    由中央主管機關定之。」，對照同條第1項：「公私場所應
    有效收集各種空氣污染物，並維持其空氣污染防制設施或監
    測設施之正常運作；其固定污染源之最大操作量，不得超過
    空氣污染防制設施之最大處理容量。」以及同法施行細則第
    19條規定：「本法所定空氣污染防制設施，包括設備及措施
    。前項設備種類如下：一、固定污染源：集塵設備、脫硫設
    備、脫硝設備、焚化設備、洗滌設備、吸收設備、吸附設備
    、冷凝設備、生物處理設備或其他具有防制空氣污染物排放
    之裝置。．．．。第一項之措施，指採用製程改善、低污染
    性原（物）料、燃料、操作維護管理、或其他可抑制或減少
    空氣污染物排放之處理方式。」可知空氣污染防制法第23
    條及第56條第1項授權主管機關訂定有關空氣污染防制設施
    之管理辦法，並作為補充空氣污染防制法第56條第1項裁罰
    處分之構成要件，係以授權主管機關訂定規範公私場所應設
    置有關具有防制空氣污染排放之裝置，或應採用具有抑制或
    減少空氣污染物排放之處理措施，及其相關之規格、設置、
    操作、檢查、保養、紀錄等事項，以達到使公私場所能有效
    收集空氣污染物，並維持其空氣污染防設施或監測設施正常
    運作之目的。職故，主管機關訂定上開管理辦法涉及裁罰處
    分者，須符合立法意旨且未逾越母法授權範圍，否則即與法
    律保留原則有違。行政院環境保護署訂定發布之營建工程空
    氣污染防制設施管理辦法，其第5條規定：「營建業主於營
    建工程進行期間，應設置工地標示牌。前項標示牌內容，應
    載明營建工程空氣污染防制費徵收編號、工地負責人姓名、
    電話及當地環保機關公害檢舉電話號碼。」及第17條規定：
    「違反本法第5條．．．規定者，依本法第56條規定處分。
    」雖有便利行政機關稽核營建業主空氣污染防制費之徵收情
    形並辨識營建工程之種類，以及藉揭示營建業主之個人資料
    方便民眾於發生空氣污染情事時予以檢舉之效，然其均與空
    氣污染防制法第23條規定之空氣污染防制設施之設置、操作
    、檢查、保養、紀錄等事項無關，其以之作為補充空氣污染
    防制法第56條第1項裁罰處分之構成要件，已逾越空氣污染
    防制法第23條及第56條第1項授權範圍，應不予以適用。因
    此，被告以原告未於工地懸掛工地告示牌，違反營建工程空
    氣污染防制設施管理辦法第5條規定，應依空氣污染防制法
    第56條第1項予以處分，自有違誤。
七、原處分關於原告違反營建工程空氣污染防制設施管理辦法第
    第10條部分：
    按「營建業主於營建工程進行期間，應於營建工地運送具有
    粉塵逸散性之工程材料、砂石、土方或廢棄物之車行出入口
    ，設置洗車台，且應符合下列規定：一、洗車台四周應設置
    防溢座或其他防制設施，防止洗車廢水溢出工地。二、設置
    廢水收集坑。三、設置具有效沈砂作用之沈砂池。前項營建
    工程無設置洗車台空間時，得以加壓沖洗設備清洗，並妥善
    處理洗車廢水。第一項洗車設施於車輛離開營建工地時，應
    有效清洗車體及輪胎，其表面不得附著污泥。」固為營建工
    程空氣污染防制設施管理辦法第10條所規定。惟查，被告認
    原告違反上開管理辦法之規定，無非以原告之車輛離開營建
    工地時未有效清洗車體及輪胎，其表面附著污泥為其論據。
    而原告則以系爭工地已設有清洗設備，而稽查當日並無車輛
    進出作業，故被告認原告之車輛離開工地未清洗顯與事實不
    符等語，資為爭執。經查，本件被告稽查人員稽查當日並未
    發現系爭工地有運送物料之車輛進出等情，此觀被告稽查人
    員製作之查核紀錄表其項目欄內第9點「運送物料之車輛機
    具」之記載甚明，是被告既查無原告有運送物料之車輛出入
    工地，則其逕認原告之車輛離開營建工地時未有效清洗車體
    及輪胎致其表面附著污泥，顯然無據。被告雖又以原告之車
    行路徑至工地出入口有沙土未予清掃致污染路面，則車輛離
    開工地出入口時，其輪胎表面將沾黏附著污染云云，資為爭
    執，然查，原告之工地出入口未予清掃，係屬原告有無違反
    其他空氣污染管制措施所應審究，本件既查無積極具體之證
    據足以證明原告之車輛離開營建工地時未有效清洗車體及輪
    胎之事實，則被告上開所稱顯係臆測之詞，尚難憑採。是被
    告認原告違反營建工程空氣污染防制設施管理辦法第10條規
    定，亦屬無據。
八、原處分關於原告違反營建工程空氣污染防制設施管理辦法第
    第6條及第8條部分：
（一）按「本辦法依空氣污防制法第23條第2項規定訂定之。」
      「本辦法專用名詞定義如下：五、防溢座：指設置於營建
      工地圍籬下方或洗車設備四周，防止廢水溢流之設施。」
      「營建業主於營建工程進行期間，應於營建工地周界設置
      定著地面之全阻隔式圍籬及防溢座。」「營建業主於營建
      工程進行期間，應於營建工地內之車行路徑，採行下列有
      效抑制粉塵之防制設施之一：一、舖設鋼板。．．．洗車
      設施至主要道路之車行路徑，應符合第一項之規定。」則
      為營建工程空氣污染防制設施管理辦法第1條、第6條第1
      項前段、第8條所明定。上開辦法之規定為立法者授權主
      管機關，就營建工程固定污染源之空氣污染防制事項，訂
      定法規命令，以資規範，核與授權意旨無違，爰予援用。
（二）經查，原告於系爭工地周界固設置有圍籬，惟未於工地圍
      籬下方設置防止廢水溢流之防溢座，此有稽查當日經被告
      工地人員曾德華簽名確認之查核紀錄及現場照片附卷可稽
      ，足堪認定。原告雖訴稱系爭營建工地之基地地勢低於現
      有人行道約20至30公分，原告所設置之甲種圍籬設於人行
      道邊緣，該人行道邊緣可有效阻止泥水外溢污染路面，且
      原告另設有簡易排水設施（土溝內舖填碎石），故事實上
      並未造成人行道污染云云。惟按，營建工程空氣污染防制
      設施管理辦法第16條規定：「營建業主未能依規定，於營
      建工地採行空氣污染防制設施時，得提出替代之防制設施
      ，報請直轄市或縣（市）主管機關同意後為之。」則原告
      未於工地圍籬下方設置防溢座，若擬以人行道邊緣及其他
      替代方案取代防溢座者，自應先報請直轄市或縣市主管機
      關同意後始得為之。查系爭工地圍籬係設置於人行道上，
      其下方與人行道間仍有不小之空隙而未完全定著於人行道
      路面，而防溢座之功能即在防止工區內廢水溢流至工區外
      造成污染，因此，如未在圍籬下方設置防溢座，卻祇憑藉
      工地基地低於人行道之地形條件，實不足以有效預防工地
      廢水溢流污染人行道路面，此觀原處分卷附現場照片可明
      。尤其原告並未將其如上所述之替代設施報請主管機關同
      意，自難認原告所採取者係合法之防溢設施。被告認原告
      違反上開管理辦法第6條規定，並非無據。又由於營建工
      地具有大量粉塵之特性，如未於車行路徑採取有效抑制粉
      塵之防制設施，將因車輛經過揚起粉塵而污染空氣，故有
      課予營建業主於車行路徑採行舖設鋼板等空氣污染防制設
      施義務之必要。是上開管理辦法第8條有關舖設鋼板之規
      定既在抑制車行路徑之揚塵，則當非祇要完成舖設已足，
      尚包括維護該舖設之鋼板於工程營建期間具有抑制揚塵之
      效果，否則即與未舖設無異而失其防制空氣污染之目的。
      經查，原告之營建工地或洗車設施至主要道路之車行路徑
      上固已舖設鋼板，惟該舖設之鋼板上有污泥粉塵散佈而未
      清洗，為原告所不爭，且以該污泥粉塵之落塵量觀之，足
      認極易因車行經過造成揚塵污染空氣，有查核紀錄表及現
      場照片附原處分卷可稽。是被告以原告舖設之鋼板並非屬
      有效抑制粉塵之防制設施，違反營建工程空氣污染防制設
      施管理辦法第8條規定，自屬有據。原告關於此部分所訴
      各節，均非可取。從而，被告以原告違反空氣污染防制法
      第23條第2項所定營建工程空氣污染防制設施管理辦法第6
      條第1項及第8條之規定，依空氣污染防制法第56條第1項
      規定予以處罰，並無不合。又空氣污染防制法第56條第1
      項並無應先勸導改善之規定，原告訴稱被告應先對其勸導
      改善，而不應處罰原告罰鍰云云，並非可取。
九、綜上所述，本件關於被告以原告違反營建工程空氣污染防制
    設施管理辦法第5條及第10條規定作為其依空氣污染防制法
    第23條及第56條第1項規定處分原告之依據，係屬無據。惟
    原告未於系爭工地周界採取合法防溢座，且原告未於營建工
    程進行期間，於營建工地內之車行路徑，採取有效抑制粉塵
    之舖設鋼板設施，被告以原告違反空氣污染防制法第23條所
    定營建工程空氣污染防制設施管理辦法第6條第1項及第8條
    之規定，依空氣污染防制法第56條第1項規定裁處原告10 萬
    元罰鍰，其結論並無不合，訴願決定就原處分違誤部分雖未
    予糾正，但其駁回之結論則無二致，均應予以維持。原告起
    訴意旨求為撤銷，為無理由，應予駁回。並不經言詞辯論為
    之。
十、據上論結，本件原告之訴為無理由，依行政訴訟法第236條
    、第233條第1項、第195條第1項後段、第98條第3項前段，
    判決如主文。
中　　華　　民　　國　　94　　年　 　7　　月　 29  　 日
                        第三庭法  官   簡慧娟
以上正本係照原本作成。
如不服本判決，應於送達後20日內，向本院提出上訴狀並表明上
訴理由，如於本判決宣示後送達前提起上訴者，應於判決送達後
20日內補提上訴理由書（須按他造當事人人數附繕本）。
提起上訴應預繳送達用雙掛號郵票7份（每份34元）。
中　　華　　民　　國　　94　　年　 　7　　月　 29  　 日
　　　　　　　　　　　　　　　書記官   楊曜嘉
附註:
行政訴訟法第235條（第1項、第2項）:
對於適用簡易程序之裁判提起上訴或抗告，須經最高行政法院之
許可。
前項許可，以訴訟事件所涉及之法律見解具有原則性者為限。
